臺灣臺中地方法院刑事判決　　　　　　　96年度訴字第3420號
公　訴　人　臺灣臺中地方法院檢察署檢察官
被　　　告　甲○○
　　　　　　　　　　　弄6號（現另案羈押於臺灣臺中看守所）
上列被告因毒品危害防制條例案件，經檢察官提起公訴（96年度
毒偵字第4979號），本院判決如下：
    主  文
本件公訴不受理。
    理  由
一、公訴意旨略以：被告甲○○前因初犯施用毒品案件，經本院
    以八十八年度毒聲字第一一五八號裁定送觀察、勒戒後，認
    無繼續施用毒品之傾向，由臺灣臺中地方法院檢察署檢察官
    於民國八十八年四月二十日以八十八年度偵緝字第三九六號
    為不起訴處分確定；又因施用毒品案件，經本院裁定送觀察
    、勒戒後，認有繼續施用毒品之傾向，再依本院八十九年毒
    聲字第三十五號裁定令入戒治處所施以強制戒治，於八十九
    年七月十五日經本院以八十九年度毒聲字第四五０六號裁定
    停止戒治付保護管束而出監，保護管束至九十年一月二日期
    滿，刑責部分經本院以八十九年度中簡字第一三一號判決判
    處有期徒刑五月確定，於九十年一月十五日易科罰金執行完
    畢（不構成累犯）。詎其仍不知悔改，復基施用第一級毒品
    之犯意，於九十六年七月二十四日九時許，在臺中縣后里鄉
    ○里村○○路一九九巷一弄六號住處，施用第一級毒品海洛
    因一次。嗣為警於九十六年七月二十五日十六時四十分許查
    獲被告涉嫌竊盜罪嫌，經被告同意採集尿液送驗而查獲，因
    認被告涉犯毒品危害防制條例第十條第一項之施用第一級毒
    品罪嫌等語。
二、按起訴之程序違背規定者，應諭知不受理之判決，並得不經
    言詞辯論為之，刑事訴訟法第三百零三條第二款、第三百
    零七條分別定有明文。且按九十二年七月九日修正公布，九
    十三年一月九日起施行之毒品危害防制條例第二十條、第二
    十三條規定，係就施用第一、二級毒品者，所為係「初犯」
    、「五年內再犯」或「五年後再犯」，而異其刑事處遇程序
    ，其規定「初犯」施用第一、二級毒品之被告或少年，經觀
    察、勒戒或強制戒治後，應為不起訴處分或不付審理之裁定
    ，亦即以觀察、勒戒或強制戒治之保安處分代替刑事訴追；
    經觀察、勒戒或強制戒治執行完畢釋放後五年內再犯者，則
    依法追訴或裁定交付審理；至於觀察、勒戒或強制戒治執行
    完畢釋放後「五年後再犯」者，亦適用「初犯」以保安處分
    代替刑事訴追之程序。其立法理由係以施用第一級或第二級
    毒品者，具「病患性犯人」之特質，故對「初犯」者，送觀
    察、勒戒，以戒除其身癮，或進一步施以強制戒治，戒除其
    心癮；經觀察、勒戒或強制戒治執行完畢釋放後「五年後再
    犯」者，因前所實施之觀察、勒戒或強制戒治已收五年之遮
    斷效果，足以戒除其毒癮，故仍適用「初犯」以保安處分代
    替刑事訴追程序。至經觀察、勒戒或強制戒治執行完畢釋放
    後「五年內再犯」者，因其再犯率甚高，原實施之觀察、勒
    戒及強制戒治既已無法收其實效，爰依法追訴或裁定交付審
    理。故施用第一、二級毒品者，除曾經觀察、勒戒或強制戒
    治執行完畢後五年內再犯之情形外，均仍得適用以保安處分
    代替刑事訴追程序之規定，並不限於初犯施用毒品者。倘初
    犯施用毒品罪後，雖於五年內第二次再犯，然因時值毒品危
    害防制條例修正之前，且經觀察、勒戒結果，未有繼續施用
    傾向，乃依修正前舊法規定，為不起訴處分或不付審理之裁
    定；或雖有繼續施用毒品之傾向，乃裁定送強制戒治，並依
    法訴追，其強制戒治亦經執行完畢。而嗣於該條例修正公布
    並施行後，始第三次（或第三次以上）再犯，且其行為時距
    第二次再犯，經觀察、勒戒或強制戒治執行完畢釋放時之間
    隔已滿五年者，依其第二次再犯經保安處分執行完畢釋放後
    五年內未曾再犯之情形以觀，核與初犯經保安處分執行完畢
    釋放後「五年內再犯」者，其再犯率高，原實施之觀察、勒
    戒及強制戒治已無法收其實效之情形則迥不相侔，而與「五
    年後再犯」者，已收五年遮斷效果之情形相同；本於上開對
    具治療成效之病患性毒品犯，期能藉由強制治療之保安處分
    戒除其身、心癮之立法本旨，自應認與「五年後再犯」之情
    形相同，仍適用以保安處分代替刑事訴追之規定（最高法院
    九十六年度台非字第二０一號判決意旨參照）。經觀察、勒
    戒或強制戒治五年後再犯者，顯見前所實施之觀察、勒戒或
    強制戒治，已足以遮斷其施用毒品之癮，為期自新及協助其
    斷除毒癮，對此五年後再犯者，爰明定仍適用初犯之規定，
    先經觀察、勒戒、強制戒治之程序。從而依該條例第二十條
    第二項規定為觀察、勒戒或強制戒治執行完畢釋放後，五年
    後再犯第十條之罪者，仍適用第二十條前二項之規定（最高
    法院九十六年度台非字第一五三號判決意旨參照）。是以，
    施用毒品者因具有病患性犯人之特色，毒品危害防制條例並
    因而設有觀察、勒戒或進而實施強制戒治等治療程序，期能
    藉此程序之實施以收戒斷毒癮之療效，並對初犯及五年後再
    犯施用毒品者，經觀察勒戒或強制戒治執行完畢後，毋庸對
    之追訴處罰，僅對曾經實施觀察、勒戒或強制戒治執行完畢
    後，既經完成療程，竟仍於五年內再犯施用毒品者，認前所
    實施之觀察、勒戒或強制戒治顯無法收其療效，即由檢察官
    逕行起訴，則施用毒品者，經觀察勒戒後認無繼續施用毒品
    傾向，已完成療程而釋放出所，若於五年內再犯施用毒品，
    固應依法訴追，此即毒品危害防制條例第二十三條第二項所
    定之觀察、勒戒執行完畢釋放後，五年內再犯第十條之罪之
    情形；惟倘經觀察勒戒後，認有繼續施用毒品傾向，法院並
    已為令入戒治處所施以強制戒治之裁定，自須以其接續之強
    制戒治已執行完畢，完成療程後，仍有於出所後五年內，再
    犯施用毒品行為，始得予以追訴處罰，此即毒品危害防制條
    例第二十三條第二項所定之強制戒治執行完畢釋放後，五年
    內再犯第十條之罪之情形，茍未經依法執行法院裁定之觀察
    勒戒或強制戒治處分完畢五年內再犯，檢察官逕行提起公訴
    ，即與毒品危害防制條例第二十三條第二項所定之「強制戒
    治執行完畢釋放後，五年內再犯第十條之罪」之訴追條件不
    符，其起訴違背程序，法院應依刑事訴訟法第三百零三條第
    一款諭知不受理之判決。
三、經查，本件被告甲○○前於八十八年二月間，因施用毒品案
    件，經本院以八十八年度毒聲字第一一五八號裁定送觀察、
    勒戒後，認無繼續施用毒品之傾向，由臺灣臺中地方法院檢
    察署檢察官於八十八年四月二十日以八十八年度偵緝字第三
    九六號為不起訴處分確定；又於八十八年十二月間，因施用
    毒品案件，經本院以八十八年度毒聲字第七０五八號裁定送
    觀察、勒戒後，認有繼續施用毒品之傾向，再依本院八十九
    年毒聲字第三十五號裁定令入戒治處所施以強制戒治，於八
    十九年七月十五日經本院以八十九年度毒聲字第四五０六號
    裁定停止戒治付保護管束而出監，保護管束至九十年一月二
    日期滿，刑責部分經本院以八十九年度中簡字第一三一號判
    決判處有期徒刑五月確定，於九十年一月十五日易科罰金執
    行完畢。又於九十六年二月至六月間，因施用毒品案件，經
    本院以九十六年度訴字第二七八一號判決判處有期徒刑七月
    確定。有臺灣高等法院被告前案紀錄表及臺灣臺中地方法院
    檢察署刑案資料查註紀錄表各一份在卷可按。嗣本件被告復
    於九十六年七月二十四日九時許，在其位於臺中縣后里鄉○
    里村○○路一九九巷一弄六號住處，施用第一級毒品海洛因
    一次等情。則被告本件於九十六年七月二十四日九時許施用
    海洛因犯行，距其於八十八年十二月間之施用行為，經裁定
    觀察、勒戒及強制戒治執行完畢後即九十年一月二日，已逾
    五年，且其間五年內未曾再犯，應合於「五年後再犯」情形
    。被告固於九十六年二月至六月間，因施用毒品案件，經本
    院以九十六年度訴字第二七八一號判決判處有期徒刑七月確
    定（下稱該次施用毒品犯行），經本院調閱該案卷宗核閱無
    誤，然該次施用毒品犯行，距其於八十八年十二月間之施用
    行為，經裁定觀察、勒戒及強制戒治執行完畢後即九十年一
    月二日，亦已逾五年，且其間五年內亦未曾再犯，容應合於
    「五年後再犯」情形，揆諸前段所揭法律規定及判決意旨，
    仍應適用以保安處分代替刑事訴追之規定，亦即適用毒品危
    害防制條例第二十條前二項之規定，而查該次施用毒品犯行
    未經法院另行裁定送觀察勒戒或強制戒治執行完畢即逕予起
    訴，有該案卷宗可稽，即無從為本件施用毒品犯行認定是否
    經觀察、勒戒或強制戒治執行完畢後「五年後再犯」之基準
    。是以，本件被告係於前次強制戒治執行完畢後，五年後再
    犯本案毒品危害防制條例第十條第一項之施用第一級毒品罪
    ，依現行毒品危害防制條例第二十條第三項、第一項、第二
    項規定，自應由檢察官先就該次施用毒品犯行或本案施用毒
    品犯行聲請法院裁定送觀察、勒戒；再依觀察、勒戒之結果
    ，視有無繼續施用之傾向，分別為不起訴處分或聲請法院裁
    定令入戒治處所施以強制戒治期滿後再為不起訴處分；而經
    此觀察、勒戒或強制戒治執行完畢釋放後，五年內再犯第十
    條之罪者，方得由檢察官依法追訴。惟本案檢察官並未依前
    開規定先行聲請法院裁定將被告送觀察、勒戒等之程序，遽
    將被告提起公訴，揆諸前開說明，其起訴程序顯屬違背規定
    ，爰不經言詞辯論，逕為不受理之判決。
據上論斷，應依刑事訴訟法第三百零三條第一款、第三百零七條
，判決如主文。
中　　華　　民　　國　　96　　年　　10　　月　　23　　日
　　　　　　　　　臺灣臺中地方法院刑事第五庭
                      審判長法  官  鍾堯航
                            法  官  巫淑芳
                            法　官　吳崇道
以上正本證明與原本無異。
如不服本判決，應於收受送達後10日內向本院提出上訴書狀（應
敘述具體理由並附繕本）。
上訴書如未敘述理由，應於上訴期間屆滿後20日內補提理由書於
　　　　　　　　　　　      書記官　黃舜民
中　　華　　民　　國　　96　　年　　10　　月　　23　　日
